【裁判字號】    97,消債抗,204
【裁判日期】    980421
【裁判案由】    聲請更生程序
【裁判全文】
臺灣高雄地方法院民事裁定           97年度消債抗字第204號
抗  告  人
即  債務人  甲○○
上列抗告人因聲請更生程序事件，對於中華民國97年8 月21日本
院97年度審消債更字第1226 號裁定提起抗告，本院裁定如下：
    主  文
抗告及保全處分之聲請均駁回。
抗告程序費用新臺幣壹仟元由抗告人負擔。
    理  由
一、本件抗告意旨略以：原審以抗告人即債務人（以下簡稱抗告
    人）未踐行前置協商程序駁回抗告人更生之聲請，惟抗告人
    事後已於民國97年9 月9 日再次向最大債權銀行香港上海匯
    銀行股份有限公司（以下簡稱匯豐銀行）申請債務共同協商
    ，承辦人員告知聲請人資格不符不予協商，並拒絕發給抗告
    人協商不成立之證明文件，抗告人既已補行前置協商程序，
    即符合聲請更生之程序要件。又抗告人於聯勤財務署任職，
    每月薪資僅有新臺幣（下同）48,544元，配偶目前無業，兩
    人育有1 名未滿周歲之子女，一家生活開支全賴抗告人獨力
    負擔，每月生活費用高達37,939元，尚有房貸16,000元須繳
    納，此外，抗告人還須負擔扶養母親費用每月3,000 元，以
    抗告人之收入情形，明顯入不敷出，實有不能清償債務之虞
    。為此，爰依法提起本件抗告，請求廢棄原裁定，並准予裁
    定開始更生程序等語。
二、按「為使負債務之消費者得依本條例所定程序清理其債務，
    以調整其與債權人及其他利害關係人之權利義務關係，保障
    債權人之公平受償，謀求消費者經濟生活之更生及社會經濟
    之健全發展，特制定本條例。」、「債務人不能清償債務或
    有不能清償之虞者，得依本條例所定更生或清算程序，清理
    其債務」，消費者債務清理條例第3 條定有明文。是消費者
    債務清理條例之立法，其中心思想乃認陷於經濟上困境之消
    費者若任其於惡性循環之債務窘境中自生自滅，其將衍生嚴
    重之社會問題，致難以維持安定之社會經濟秩序，故有予之
    分別情形依更生或清算之程序清理其債務之必要，藉以妥適
    調整其與各相關債權人等間之權利義務關係，以謀求消費者
    經濟生活之更生機會，從而健全社會經濟發展。惟私法上之
    債之關係，係以當事人間之信賴關係為基礎，為社會經濟組
    織之重要支柱。當事人於以法律行為追求自己之利益之際，
    亦應顧及對方之利益，並考量債權債務在社會上之作用，本
    於誠實及信用之原則，行使其債權及履行其債務。故債務人
    之消費者欲以上開條例為其所負義務之調整者，自應本於誠
    信原則之本旨，僅在其不能清償債務或有不能清償之虞而使
    其陷於經濟上之困境時始得准許之，以避免其藉此善意之立
    法而惡意圖謀減免債務，致使社會陷於道德之危險，並因此
    使信用緊縮而造成社會經濟之動盪。又聲請更生或清算不合
    程式或不備其他要件者，法院應以裁定駁回之，但其情形可
    以補正者，法院應定期間先命補正，消費者債務清理條例第
    8 條亦有明定。
三、經查：
(一)抗告人截至97年5 月16日止積欠匯豐銀行等債權人共計6,71
    2,898 元，於消費者債務清理條例施行後，曾於97年9 月9
    日向最大債權金融機構即匯豐銀行請求共同協商債務清償方
    案，惟因抗告人前已參與95年度銀行公會協商機制成立，匯
    豐銀行即不再與抗告人另行協商，故抗告人申請協商不成立
    等情，有聲請人提出之債權人清冊、財團法人金融聯合徵信
    中心當事人綜合信用報告、本院97年12月29日電話紀錄在卷
    可憑（見原審卷第29頁、第35頁、本院卷第66頁），堪信為
    真。本件抗告人雖已踐行前置協商程序，符合聲請更生之程
    序要件，惟依前揭條文規定及說明意旨，抗告人就上開債務
    須有不能清償債務或有不能清償之虞，且此情形業使其陷於
    經濟上之困境時，法院始應准之進行更生程序，合先敘明。
(二)查抗告人目前任國防部空軍保修指揮部飛機修護參謀官，97
    年度薪資為800,988 元，此有國防部空軍司令部人事軍務處
    98年2 月11日函附卷可稽（見本院卷第88頁），換算每月平
    均收入為66,749元，抗告人陳稱每月收入僅有48,544元，係
    實領薪資，且未加計獎金、加班費及其他津貼，是評估抗告
    人之還款能力應以其每月應領薪資66,749元計算。
(三)抗告人陳稱其配偶乙○○目前無業（見本院卷第109 頁），
    經本院查詢，乙○○名下並無登記財產，有其95年度、96年
    度稅務電子閘門所得調件清單在卷可參（見本院卷第68頁至
    第69頁），是抗告人陳稱須扶養配偶，堪信為真。又抗告人
    主張其配偶2 人每月生活費用為27,487元（含基本生活開銷
    12 ,000 元、油資5,000 元、行動電話費1,000 元、保險
    5,48 7元、第四台500 元、水費500 元、電費1,000 元、社
    區管理費1,400 元、瓦斯費600 元），並須負擔扶養母親費
    用3,000 元，並提出財產狀況說明書、及上開日常生活支出
    單據等件為憑（見原審卷第6 頁、第17頁至第28頁、第58頁
    至第72頁），惟消費者債務清理條例之立法目的，係為使不
    幸陷入經濟困境之人得以清理債務、重建生活，並在清理過
    程中能保有符合人性尊嚴之最低基本生活，而非維持債務人
    過去慣常之寬裕生活，是於評估債務人之還款能力時，並非
    由聲請人任意主張其基本生活費用之數額，否則將造成揮霍
    無度以致清償能力降低，反而易使更生程序無從進行，亦對
    債權人之債權保障不公，參酌抗告人陳報實際居住於高雄市
    ，而內政部所公告之98年度高雄市最低生活費用為每人每月
    11,309元，此係按照政府公布最近1 年平均每人消費支出之
    60% 訂定，已可涵括足以維持人格尊嚴之生存必要費用在內
    ，是本院認聲請人個人及其配偶之每月必要生活費用應以上
    開數額計算，始符公允，抗告人既已背負鉅額債務而謂有不
    能清償之虞，即須以較低之標準生活而樽節開銷用以償債始
    符誠信，自不得以無負債人員之一般生活標準以上而同為要
    求計算生活費，是以抗告人所陳上開個人與配偶之必要生活
    費用合計27,487元尚屬過高，無足採憑。另抗告人之子女甫
    出生未滿周歲，實際開銷不若就學兒童及成人，故其生活費
    用以每月6,000 元計算，應可涵括養育嬰兒之必要費用。另
    按，直系血親尊親屬受扶養之權利，固不受須無謀生能力之
    限制，惟仍須具備不能維持生活之要件，始足該當，此觀民
    法第1117條規定可明，查抗告人母親名下有房地各1 筆，價
    值405,207 元，有卷附稅務電子閘門財產所得調件明細表可
    按（見本院卷第70頁至第71頁），且每年領取軍人退休金24
    0,000 元、年終53,429元、眷屬補助費3,636 元，合計297,
    065 元，業據抗告人陳報在卷（見本院卷第109 頁至第128
    頁），顯係有資力之人，並無不能維持生活之情事，自不符
    合受扶養之要件，抗告人縱基於孝心每月支付3,000 元予其
    母親，然因抗告人目前既已負債，此部分開銷自不得列為其
    必要生活支出。據上，抗告人1 家3 口每月必要支出，應為
    28,618元（計算式：11,309＋11,309＋6,000 ＝28,618），
    堪予認定。
(四)本件抗告人截至97年5 月16日止對金融機構等債權人負債為
    6,712,898 元，其中房貸為3,212,000 元、其他有實物擔保
    之債務為353,000 元、非現金卡之無擔保授信債務為2,490,
    000 元、現金卡及信用卡債務為657,898 元（詳卷附當事人
    綜合信用報告，見原審卷第29頁），惟非現金卡無擔保授信
    債務中所含向合作金庫借款未償金額588,000 元，業經清償
    完畢，此有合作金庫98年3 月27日陳報狀附卷可按（見本院
    卷第135 頁），是抗告人目前未償之非現金卡無擔保授信債
    務為1,902,000 元，總計負債為6,124,898 元，堪予認定。
    查上開債務中之房貸有抗告人名下高雄市○○區○○街282
    巷5 號10樓房地供擔保，該房地經鑑價價值為4,382,027 元
    ，有上開房地登記謄本、抗告人國稅局財產歸屬資料清單及
    本院民事執行處97年8 月13日雄院高97司執如字第58319 號
    函附卷可稽（見原審卷第7 頁、第73頁至第75頁、第90頁）
    ，如以上開房地變價後之價值扣抵（依次扣抵所擔保之房
    貸債務3,212,000 元、高利率之現金卡及信用卡債務
    657,898 元、非現金卡之無擔保授信債務中利率較高之台
    新銀行債務139,000 元《利率為14.9% ，見本院卷第141 頁
    》、安泰銀行部分債務373,129 《利率為12% ，見本院卷第
    146 頁》）後，抗告人之債務僅剩非現金卡之授信債務1,38
    9,871 元（即安泰銀行剩餘債務33,871元、匯豐銀行債務62
    9,000 元、荷蘭銀行債務423,000 元、中國信託銀行債務16
    3,000 元、國泰世華銀行債務141,000 元）及其他有實物擔
    保之債務353,000 元（即寶華銀行債務196,000 元、台灣人
    壽債務157,000 元），其中匯豐銀行、荷蘭銀行債務之利率
    均為年息3.88％，有匯豐銀行98年3 月24日陳報狀、荷蘭銀
    行98年3 月26日陳報狀附卷可參（見本院卷第136 頁、第
    137 頁），如將中國信託銀行、國泰世華銀行之無擔保授信
    債務以一般利率行情年息10% 計算、將抗告人有之擔保債務
    以一般利率行情年息5%，抗告人就上開剩餘債務每月應繳利
    息為7,745 元（元以下均4 捨5 入，計算式：33,871×
    12% ÷12＝339 、629,000 ×3.88 %÷12＝2,034 、
    423,000 ×3.88% ÷12＝1,368 、163,000 ×10% ÷12＝
    1,358 、141,000 ×10% ÷12＝1,175 、353,000 ×5%
    ÷12＝1, 471，至合計為7,745） ，則以聲請人每月平
    均收入66,749元扣除每月必要支出28,618元及上述每月應繳
    利息7,745 元後，尚餘30,686元可供按月償還上開剩餘債務
    欠款本金，縱使扣除抗告人將來租屋居住之必要支出，亦有
    剩餘可供還款，且經抗告人逐次攤還欠款本金後，抗告人每
    月應繳利息負擔亦日漸減輕，再參酌聲請人為64年出生，正
    值壯年，有固定收入，且其收入將因年資增加而呈穩定成長
    等節以觀，以聲請人上開收入及支出剩餘情形，應可在未來
    相當期限內逐步將債務清償完畢，自難認聲請人有不能清償
    之虞之情事。
四、綜上所述，抗告人依收入及支出狀況，並非不能清償債務，
    亦無不能清償債務之虞，自不符消費者債務清理條例所定可
    聲請更生之要件，且屬無從補正，依前揭條文意旨，自應駁
    回其更生之聲請。原審因抗告人未踐行前置協商程序而駁回
    抗告人更生之聲請，其理由之構成雖與本院略有差異，惟結
    論核無不當之處，仍非不可維持。抗告人猶執陳詞，指摘原
    裁定不當，請求廢棄原裁定並准予更生，為無理由，應予駁
    回。
五、至抗告人另具狀聲請就本院97年度司執字第58319 號執行事
    件所為強制執行程序，依消費者債務清理條例第19條規定為
    停止強制執行之保全處分等語（見本院卷第103 頁），因本
    件抗告人聲請更生並無理由，應予駁回，已如上述，是抗告
    人保全處分之聲請，已無實益，自應併予駁回。
六、據上論結，本件抗告為無理由，依消費者債務清理條例第11
    條第2 項、第15條，民事訴訟法第495 條之1 第1 項、第44
    9 條第1 項、第78條，裁定如主文。
中    華    民    國    98    年    4     月    21    日
                  民事第六庭  審判長法  官  楊國祥
                                    法  官  李怡諄
                                    法  官  林書慧
上為正本係照原本作成。
本件不得抗告。
中    華    民    國    98    年    4     月    21    日
                            書  記  官  莊豐源


司法院資訊處製作；財團法人民間司法改革基金會備份。
